【裁判字號】    97,交上易,115
【裁判日期】    970725
【裁判案由】    過失傷害
【裁判全文】
臺灣高等法院刑事判決               97年度交上易字第115號
上  訴  人  臺灣臺北地方法院檢察署檢察官
被      告  乙○○
上列上訴人因被告業務過失傷害案件，不服臺灣臺北地方法院96
年度交易字第625號，中華民國97年3月28日第一審判決（起訴
案號：臺灣臺北地方法院檢察署96年度調偵字第550號），提起
上訴，本院判決如下：
    主  文
原判決撤銷，發回臺灣臺北地方法院。
    理  由
一、公訴意旨略以被告乙○○係鴻禧通運有限公司之司機，為從
    事駕駛業務之人，於民國96年1月21日20時許，原應注意遵
    守道路交通標線之規定，不得在繪有禁止臨時停車線（紅色
    實線）之路段臨時停車，且依當時情形，夜間有照明、視距
    良好，亦無不能注意之情事，竟疏未注意臺北市○○區○○
    路五段萬福橋橋頭處繪有禁止臨時停車標線，而將車牌號碼
    A4-761號營業大客車，駛至該處停放，自行至附近飲食，適
    同一時、地，有被害人丙○○騎乘車牌號碼K8G-297號重機
    車沿臺北市○○區○○路5段由東向西方向行駛，途經上開
    路段時，機車前車頭不慎撞擊上開大客車之左後車尾，致被
    害人當場半昏迷（昏迷指數8分），併受有右額葉硬腦膜下
    血腫、右上顎骨和下顎骨骨折、胸部挫傷、臉部多處擦傷及
    撕裂傷等傷害，因認被告涉犯刑法第284條第2項前段之業務
    過失傷害罪嫌云云。
二、原審法院以本件被害人因於上開時、地發生本件車禍致受有
    傷害，公訴人認被告係涉犯刑法第284條第2項前段之業務過
    失傷害罪，依同法第287條前段之規定，須告訴乃論。本件
    案發後，檢察官雖以得為告訴之被害人不能行使告訴權，依
    刑事訴訟法第236條第1項規定，於96年3月22日開偵查庭時
    依職權指定被害人之母甲○○為代行告訴人，甲○○並同意
    為代行告訴人而當庭表示提出告訴之意，（見臺灣臺北地方
    法院檢察署96年度偵字第5265號偵查卷第38頁），檢察官並
    據此認本件經合法告訴而起訴被告涉犯業務過失傷害罪嫌云
    云。惟查：本件犯罪之被害人為丙○○，為73年11月24日出
    生，案發時為已滿20歲尚未結婚之成年人，此有司法院戶役
    政電子閘門作業系統個人基本資料查詢結果表在卷可按，其
    復未經法院宣告禁治產，是本件被害人於本案案發時並無法
    定代理人或配偶，依法僅被害人本人得提出告訴，然遍查卷
    內資料，並無被害人以告訴人身分製作筆錄或提出告訴狀表
    明告訴之意之記載，是其顯未提出告訴甚明。被害人因頭部
    外傷併腦出血、腦挫傷、右側顏面骨多處骨折行復位術、胸
    部挫傷等疾患於96年1月21日經急診住進加護病房治療，於1
    月28日轉至普通病房繼續治療，於2月7日行復位術，在2月1
    3日出院，出院後宜門診追蹤治療等情，有臺北市立萬芳醫
    院－委託財團法人私立臺北醫學院辦理96年2月18日甲種診
    斷證明書影本在卷可按（見96年度偵字第5265號偵查卷第39
    頁）；又被害人於96年1月21日急診入院時呈現昏迷，意識
    不清，經治療後其意識逐漸恢復，於96年1月26日移除氣管
    內管，於96年1月28日因意識已清楚故轉至普通病房繼續治
    療，於96年2月7日行顏面骨折復位手術，於96年2月13日出
    院等情，復有臺北市立萬芳醫院－委託財團法人私立臺北醫
    學大學辦理97年3月26日萬院醫病字第0970002043號函暨檢
    附之病歷資料可按，足認告訴人於出院後並無意識不清之情
    形甚明。徵諸證人即被害人丙○○於96年9月28日偵查中所
    證：目前休養中，嘴巴部分還在觀察，腦部不需要觀察，住
    院後一個禮拜有意識，出院後1個月能提出告訴等語（見96
    年度調偵字第550號偵查卷第17頁）；及於原審審理中所證
    ：送醫1個禮拜後，也就是7天後才清醒，當時其有問其母其
    昏迷多久，其母答稱1個禮拜，其清醒過來後可以講話，知
    道人是在醫院裡，當時可以行走，其母親說話內容其亦聽得
    懂，其母有告知發生車禍之事，但其母當時沒有提到要告訴
    的事情，其當時意識算是清楚，加上先前昏迷的7天，總共
    住院差不多20幾天，清醒過來之後沒有再昏迷，但有作關於
    顏面裡面骨頭的手術，作此手術無法吃東西，且因牙齒不能
    張到很開所以講話也不是很清楚而有點含糊，當時只能喝牛
    奶，喝了差不多1個禮拜，當時的意識狀態是清楚的，其在
    偵查中說係出院後1個月才能提出告訴，是指出院後1個月才
    知道其母有提出告訴，當時未自己提出告訴係因其沒有那個
    能力，因其不知怎樣告人，其從昏迷狀態清醒之後意識狀態
    都是正常的，96年3月22日檢察官開庭時其未到庭係因當時
    講話含糊，其母說其去也沒有用，當天其知道其母是要去開
    庭，且其母親在當天開庭之後就告訴其有對被告提出告訴，
    所以當天就知道其母有要告對方等語（見原審卷第186頁至
    第187頁反面）。證人即代行告訴人甲○○於原審中證稱：
    其子丙○○住在加護病房差不多1個禮拜，清醒後轉到普通
    病房，但是意識還不是很清楚，因為丙○○醒來時候都不太
    曉得，譬如其問丙○○發生什麼事，丙○○說不知道，問丙○○人在哪裡，丙○○也答稱不知道，後來其有跟丙○○說
    這是醫院，轉到普通病房手術後的1、2天，丙○○之意識才
    清楚，丙○○從清醒過來之後，就沒有再度昏迷或意識不清
    之情形，在丙○○快出院之際有告知丙○○其要對被告提出
    告訴之事，因為當時丙○○有點意識，其告訴丙○○時，丙○○說由其決定就好，於96年3月22日偵查庭後有大略告知
    丙○○當天開庭的情形等語（見原審卷第188頁正、反面）
    ，原審就此與上開醫院函文參照觀之，足認被害人於清醒後
    意識清楚，對於相關人、事、物之意思能力、辨識能力、認
    知能力均無欠缺，自難認被害人無向檢察官申告犯罪事實並
    表示訴追意思之能力，而須由檢察官指定代行告訴人提起告
    訴，是被害人於本件檢察官96年3月22日指定代行告訴人時
    實已有能力得自行提出告訴，並無不能提起告訴之情事甚明
    。雖證人即被害人丙○○於偵查中及原審中均證稱不記得當
    時車禍情形，不記得為何撞到車子等情，然證人丙○○於偵
    查中及原審審理中均能明確證稱當日其係獨自一人騎車，當
    時有下雨，從深坑鄉出發要到臺北市參加吃飯聚會等情，堪
    認被害人雖因遭遇重大事故而有部分有關車禍之事實不復記
    憶之情事，然並無意識不清欠缺辨識能力之情形，顯無足礙
    於被害人提出告訴之能力。另甲○○於96年3月22日偵查中
    陳稱：「（問：丙○○目前精神狀態如何？）這幾天比較好
    ，他會跑到隔壁亂敲門，我講話他都聽不懂」「（問：丙○○能否正確表達他的意思？）我問他，他有時會點頭、搖頭
    ，有時候會一直看著你，聽不懂。現在不太能講話，會聽不
    清楚」「（問：丙○○有沒有辦法對被告提出告訴？）他沒
    有辦法來開庭」（見96年度偵字第5265號偵查卷宗第37、38
    頁）云云；復於96年6月8日偵查中陳稱：「（問：丙○○有
    無辦法正確表達意思？）不行」、「（問：丙○○有無辦法
    提出告訴？）沒有辦法」云云（見臺北地檢署96年度調偵字
    第550號偵查卷宗第7頁）；於原審中結證稱：「（問：本件
    為何不由丙○○自己提出告訴？）因為丙○○那時候雖然清
    醒，但是講話反反覆覆，隨便亂跑‥‥」「（問：96年3月2
    2日開庭時，為什麼丙○○不到庭？）因為那時候我懷疑他
    頭部有受傷，所以我不讓他出庭」云云（見原審卷第188頁
    正、反面），然證人甲○○徒憑主觀之意念認被害人無法到
    庭，亦無法提出告訴，所為證言復顯然與上開醫院函文內容
    相違，亦與證人丙○○所證情節有悖，是原審自難依憑證人
    甲○○所言而認定被害人確有無法提出告訴之情形。末本件
    被害人之姐陳思婷於96年1月21日警詢時雖表明要對肇事者
    提出告訴（見96年度偵字第5265號偵查卷宗第8頁）等語，
    且斯時被害人因顱內出血而有病危之情形，有病人病危通知
    單在卷可稽（見96年度偵字第52 65號偵查卷宗第15頁），
    又當時被害人抵院時葛氏昏迷指數8分，呈半昏迷狀態（清
    醒的昏迷指數是15分），復有臺北市立萬芳醫院－委託財團
    法人私立臺北醫學大學辦理96年6月26日萬院醫病字第09600
    04022號函附卷可按（見96年度調偵字第550號偵查卷宗第10
    頁），然陳思婷既不具獨立告訴權，復未經被害人委任為告
    訴代理人，本件檢察官於偵查中亦未依職權或依聲請傳訊陳
    思婷到庭並指定陳思婷為代行告訴人，此觀本案所有卷宗自
    明，從而陳思婷自無本案之告訴權可言，其於警詢時所為之
    告訴顯非適法，於此一併說明。綜上所述，被告所涉告訴乃
    論之罪，被害人既未提出告訴，復無證據證明被害人不能行
    使告訴權，是檢察官指定代行告訴人顯不合法，本件顯未經
    合法告訴權人提起告訴，揆諸前揭說明，本件爰不經言詞辯
    論，逕為不受理判決之諭知。
三、檢察官上訴意旨略以告訴人丙○○在96年5月28日曾具狀陳
    報調解不成立，並請臺北地檢署儘速偵查提起公訴，此以明
    顯有告訴之意思表示，是原審認本案未經合法告訴實難令人
    甘服等語。
四、按告訴乃論之罪，告訴人祇須表示訴究之意思為已足，不以
    明示其所告訴者為何項罪名或言明「告訴」為必要，且依其
    所陳述之事實，客觀上已可認其有訴追之意思，仍屬合法之
    告訴，此有最高法院90年台上字第7205號判決意旨可資參照
    。查本件被害人丙○○於96年5月28日曾提出刑事陳報狀於
    臺北地檢署，該陳報狀記載：「緣告訴人丙○○告訴被告乙○○業務過失傷害一案，前蒙鈞署交由臺北縣深坑鄉條解委
    員會進行調解，今雙方調解不成立，爰特陳報調解證明書，
    並請鈞上就被告業務過失傷害儘速提起公訴，以符法紀」等
    語。綜觀被害人丙○○於該陳報狀上表明其為告訴人，且請
    求公訴人就被告業務過失傷害罪儘速提起公訴之情況，可否
    僅以其未明白表示追訴之字句即認為不發生告訴之效力？反
    之，果已具有告訴之真意，即足以發生告訴之效力，則其於
    96 年5月28日為前揭之表明時，是否已逾告訴期間，均有研
    求之必要。乃原審就此攸關本件追訴條件是否成立之重要爭
    點，未詳為審究，遽為公訴不受理之諭知，尚嫌速斷，公訴
    人上訴意旨執此指摘原判決不當，為有理由，自應由本院將
    原判決撤銷，又本件係因原審諭知不受理係不當而撤銷，爰
    不經言詞辯論，且為顧及被告審級利益，爰發回原法院更為
    適當之審理。
據上論斷，應依刑事訴訟法第369條第1項但書、第372條判決如
主文。
中    華    民    國    97    年    7     月    25    日
                  刑事第九庭  審判長法  官 陳貽男
                                    法  官 周盈文
                                    法  官 許宗和
以上正本證明與原本無異。
不得上訴。
                                    書記官 林淑貞
中    華    民    國    97    年    7    月     29    日


司法院資訊處製作；財團法人民間司法改革基金會備份。
